臺灣苗栗地方法院民事判決　　　　　　　　　　　　　　九十二年度簡上字第二號
　　上　訴　人　丁○○
　　即被上訴人　甲○○
　　共　　　同
　　訴訟代理人　李震華律師
　　上　訴　人
　　即被上訴人　乙○○○
　　訴訟代理人　丙○○
當事人間請求拆屋還地事件，上訴人對於本院苗栗簡易庭民國九十一年十一月十二日
所為九十一年度苗簡字第三五一號第一審判決提起上訴，本院於民國九十三年四月十
九日言詞辯論終結，判決如下：
    主    文
原判決關於命上訴人乙○○○應將坐落苗栗縣通霄鎮○○段第一三一地號土地上，如
原審判決附圖所示編號Ｃ部分、面積零點零零七九公頃之鋼架造地上建物拆除後，將
土地交還被上訴人丁○○、甲○○，及該部分之履行期間暨訴訟費用之裁判均廢棄。
右廢棄部分，被上訴人丁○○、甲○○於第一審之訴及其假執行之聲請均駁回。
上訴人丁○○、甲○○之上訴駁回。
第一、二審訴訟費用均由被上訴人丁○○、甲○○負擔。
    事    實
甲、上訴人乙○○○方面：
壹、聲明：
一、原判決不利上訴人乙○○○部分廢棄。
二、右廢棄部分，被上訴人丁○○、甲○○在第一審之訴駁回。
三、第一、二審訴訟費用由被上訴人丁○○、甲○○負擔。
四、上訴人丁○○、甲○○之上訴駁回。
貳、陳述：除與原審判決記載相同者，茲予引用外，補稱：
一、按「租用建築房屋之基地，非因左列情形之一，不得收回：一契約年限屆滿時。
    二承租人以基地供違反法令之使用時。三承租人轉租基地於他人時。四承租人積
    欠租金額，除以擔保現金抵償外，達二年以上時。五承租人違反租賃契約時。」
    ，土地法第一百零三條定有明文。又租用建築房屋之基地，非有土地法第一百零
    三條所列各款情形之一，出租人不得收回，縱該地上所建之房屋因故滅失，而租
    用基地之契約要未失其存在，承租人仍得申重建，且其申請重建之屋，除契約別
    有約定者從其約定外，不問是否與原狀相符，出租人均負有同意重建之義務；以
    在他人土地上有房屋為目的而租用基地者，無論租地後自建房屋，或承受前手之
    房屋後始租用該基地，皆應解為租地建屋契約，最高法院分別著有民國五十一年
    台上字第二九八七號、七十四年台上字第二五六二號判例意旨可資參照。
二、兩造間就坐落苗栗縣通霄鎮○○段第一三一地號土地（以下簡稱系爭土地）有不
    定期租地建屋之法律關係之事實，業經被上訴人丁○○、甲○○於原審所不爭執
    ，並經兩造之鄰居陳錦耀、陳碧雲、郭胡秀英、張義彥及里長林金昌於原審證述
    屬實在卷，且為原審所是認，則依前開判例所示，出租人即被上訴人丁○○、甲○○就系爭土地上如原審判決附圖所示編號Ｃ部分，即負有同意重建之義務，實
    不待言。原審判決就此未查，自有疏誤。
三、原審雖引最高法院八十五年度台上字第七九○號裁判要旨，認租用基地建築房屋
    契約，既以承租人有特定之房屋而使用其基地為目的，則縱屬不定期限之基地租
    賃，依契約之目的，探求當事人之真意，亦應解為租賃關係至該特定房屋不堪使
    用時消滅，固非無見。惟查，兩造之祖先係就系爭土地整筆定有基地租賃契約，
    並以在系爭土地上建築房屋居住（含種植菜圃、飼養豬眷等）為目的，並非特定
    於僅以建築原審判決附圖所示編號Ｃ部分之廚房為目的，是就兩造間租地建屋之
    目的言，當事人之真意係以合於承租人之居住生活為其目的，而廚房之設置，就
    合於承租人居住生活之目的而言，與原審判決附圖所示其他部分即磚瓦造平房（
    起居臥室、廳堂）、水塔等部分，係結合為一體而密切不可分，從而縱依前開最
    高法院八十五年度台上字第七九○號裁判要旨為本件判斷之依據，系爭租地建屋
    契約，亦非以承租人有「特定之廚房」而使用系爭基地為目的而已，而係以建屋
    ，誤以為兩造間租地建築之目的即特定在如原審判決附圖所示編號Ｃ部分之廚房
    部分，並認兩造間廚房部分之租地建屋關係已然消滅，而判命上訴人乙○○○應
    將該部分返還被上訴人丁○○、甲○○，顯然於前開最高法院裁判意旨有所誤會
    。
四、綜上，原審判決之認事用法既有不當，爰請求廢棄原審判決不利於上訴人乙○○○部分，並駁回被上訴人丁○○、甲○○於第一審之訴。
、證據：援用第一審所提證據。
乙、上訴人丁○○、甲○○方面：
壹、聲明：
一、原判決關於駁回上訴人丁○○、甲○○在第一審其餘之訴及該部分假執行之聲請
    既訴訟費用之裁判均廢棄。
二、右廢棄部分，被上訴人乙○○○應將系爭土地上，面積０點０二五五公頃之地上
    建物拆除後，將土地交還上訴人丁○○、甲○○。
三、第一、二審訴訟費用均由被上訴人乙○○○負擔。
四、第二項聲明，上訴人丁○○、甲○○願供擔保，請准宣告假執行。
五、上訴人乙○○○之上訴駁回。
貳、陳述：除與原審判決記載相同者，茲予引用外，補稱：
一、上訴人丁○○、甲○○於原審自始至終均主張無租賃關係，被上訴人乙○○○為
    無權占用，原審判決以上訴人丁○○、甲○○於原審不爭執租賃關係，並據以認
    定兩造間有基地租賃關係存在，尚嫌速斷。
二、原審證人除張義彥外，均係於勘驗現場時在場直接訊問，似未依法明命渠等具結
    ，於法未合。又證人陳錦耀、陳碧雲、郭胡秀英、張義彥均於上訴人所有系爭土
    地上，或建屋使用，或租屋（向前手）使用，不僅係無權占用，且均未曾繳納租
    金，隨時可能成為被訴對象，渠等基於共同利害關係所為證詞，依經驗法則，除
    另有輔助證據，自不宜採信。
三、上訴人丁○○、甲○○既否認兩造間有何租賃關係，則被上訴人乙○○○自應就
    兩造間有租賃契約及付租之事實，負舉證之責。而本件除前揭有直接利害關係證
    人之證詞外，被上訴人並未能就租賃關係存在及付租之事實為進一步之舉證，則
    原審於未就其他相關事證為調查，即逕為有利被上訴人乙○○○之認定，自有違
    誤。
四、上訴人丁○○及其先夫陳光榮於六十八年間，因系爭土地上以竹木或土塊所造房
    屋已老舊或破損致不堪使用，部分土地占用人徐阿斗、黃文良等人欲重建房屋而
    有意購買土地，上訴人曾同時向被上訴人乙○○○及證人郭胡秀英及張義彥、陳
    碧雲夫婦等表示可由渠等一併買斷占用部分之土地，否則即應將土地返還。當時
    共有四位土地占用人（含三位地上權人及訴外人陳傳福）向上訴人夫婦購買土地
    ，惟被上訴人乙○○○等則或以無錢購買土地，或以房屋尚無修建打算為由拒絕
    上訴人夫婦之請求。是上訴人夫婦當時既請求被上訴人乙○○○買斷土地未果，
    自無同意被上訴人乙○○○新建房舍之可能，被上訴人所稱門口進去右手邊房屋
    是在二十年前經上訴人之父親同意所蓋云云，顯非事實。且由證人林金昌於原審
    之證詞，可知被上訴人乙○○○慣於說謊，其所稱上訴人父親曾同意其新建房屋
    云云，實非可採。
五、被上訴人乙○○○所有系爭重建前房屋為土造，自日據時代即建築留用至今已逾
    五十年以上，且被上訴人乙○○○亦自認已毀損而不堪使用，則依最高法院八十
    七年度台上字第二六二六號裁判意旨，兩造間縱有所謂未定期限之基地租賃契約
    存在，亦因該建物已毀損不堪使用而消滅，上訴人自得不同意被上訴人重建，並
    得依法請求返還系爭土地。
六、退步言之，縱認兩造間就系爭土地有租賃契約，其租賃之對象、如何承繼、租賃
    基地之範圍及租賃目的究為何，原審判決就此並未有何具體事證，則被上訴人乙○○○使用系爭土地有無逾越基地租賃範圍，其建物及附屬設備有無必要，亦非
    無疑。況如原審判決附圖所示編號Ｂ之圍牆內空地部分，已近十八坪大，足敷被
    上訴人乙○○○一人停車、種菜及設立水塔使用，編號Ｇ之水塔部分，位在房屋
    本體之外，編號Ｅ之豬舍部分，已失其原有使用目的，編號Ｄ之菜圃部分亦無繼
    續准租之必要。
、證據：除援用第一審所提證據，補提建物登記謄本六件、系爭土地登記簿謄本一
　　件為證，並聲請訊問證人張登芳、郭炭、徐珍能。
    理    由
一、本件兩造均提起上訴，以下所稱上訴人係指上訴人乙○○○，被上訴人係指上訴
    人丁○○、甲○○，合先敘明。
二、被上訴人起訴主張系爭土地為渠等所共有，兩造間就系爭土地並無租賃關係，上
    訴人未經渠等之同意，竟在系爭土地興建房屋，無權占用系爭土地，雖經渠等一
    再制止，上訴人仍置之不理。為此，依民法第七百六十七條規定，訴請上訴人將
    系爭土地上如原審判決附圖所示地上建物拆除，並將土地返還被上訴人；上訴人
    則以其目前居住之建物，係由其祖先所搭蓋，約已居住一百多年，每年均有支付
    地租，兩造間有不定期租地建屋契約關係。因九十年間發生水災，導致如原審判
    決附圖所示編號Ｃ部分建物（原為廚房）之牆壁土壤流失，屋頂亦有部分倒塌，
    上訴人業已年邁，苦於無廚房可供炊煮，乃央請被上訴人同意就該部分毀損之建
    物為修繕，上訴人非無權佔用等語，資為抗辯。
三、本件系爭土地為被上訴人共有，上訴人占用系爭土地如原審判決附圖所示編號Ａ
    （面積０點００六七公頃，現為磚瓦造平房）、Ｂ（面積０點００五九公頃，現
    為圍牆內空地）、Ｃ（面積０點００七九公頃，現為鋼架造）、Ｄ（面積０點０
    ０二四公頃，現為菜圃）、Ｅ（面積０點００一六公頃，現為豬舍）、Ｆ（面積
    ０點０００八公頃，現為菜圃）、Ｇ（面積０點０００二公頃，現為水塔）等土
    地，面積共計０點０二五五公頃，如原審判決附圖所示編號Ｃ部分為上訴人原有
    日據時代興建至今之土造廚房建物，因九十年間颱風來襲，導致牆壁土壤流失、
    屋頂倒塌損壞，上訴人以鋼架造結構欲重為搭建，因被上訴人不同意，被上訴人
    曾尋求警察及里長協調無效，並曾寄發存證信函警告上訴人切勿竊佔土地建屋，
    亦經被上訴人向本院聲請就上訴人所欲興建之房屋為假處分，禁止上訴人繼續施
    工，並經本院以九十年度裁全字第一五五四號、九十一年度裁全字第二五九號裁
    定准予假處分在案，致上訴人於如原審判決附圖所示編號Ｃ部分之鋼架造建物尚
    未完成之事實，為兩造所不爭執，並有系爭土地之土地登記簿謄本、房屋現況照
    片、本院九十一年度裁全字第二五九號民事裁定、通霄郵局第一三八號存證信函
    附卷可憑，且經原審履勘現場及囑託苗栗縣通霄地政事務所派員實施繪測，製有
    勘驗筆錄、現場照片、現場圖及兩造所不爭執如原審判決附圖所示之土地複丈成
    果圖在卷可按，自堪信為真實。
四、被上訴人主張上訴人無權占用系爭土地之事實，則為上訴人所否認，並辯稱其目
    前居住之建物，係由其祖先所搭蓋，約已居住一百多年，每年均有支付地租，兩
    造間有不定期租地建屋之基地租賃關係存在等情。是本件首應審究者即為兩造就
    系爭土地是否有租地建屋之基地租賃關係存在？經查，被上訴人主張兩造間就系
    爭土地無租賃關係之事實，雖據聲請訊問證人張登芳、郭炭及徐珍能，惟證人張
    登芳證稱其為被上訴人丁○○之弟弟，以前並不認識上訴人，兩造訴訟後知道上
    訴人及上訴人住在何處，七十幾年間曾聽其姊夫說房子是其姊夫所有，給他人住
    而未收租，當時住在該處之住戶有人想買而未買成等語，證人徐珍能證稱其為被
    上訴人丁○○之女婿，不認識上訴人，亦不知上訴人住在何處，只大概知道上訴
    人住在其岳母說被人占用的地方，其係於九二一地震後至被上訴人丁○○處居時
    聽被上訴人丁○○談及其岳父在世時土地就被他人占用等情，證人郭炭證稱其住
    在附近，其於三十多年前從台中搬至兩造住處附近時，上訴人已住在系爭土地上
    之建物，不知上訴人之前已住在該處多久，兩造間情形究竟如何，其並不知道，
    僅曾聽陳木林之祖父、父親及左右鄰居說過而已等情，則依前開證人張登芳、徐
    珍能、郭炭所言，或則於本件訴訟前不認識上訴人，且不知上訴人住於何處，或
    則根本不知兩造間確實之情形，則渠等所耳聞之情形是否即指兩造間就系爭土地
    之使用關係，實非無疑。況被上訴人自承其所有系爭土地曾有地上權人及其他人
    占用之情形，並有被上訴人所提系爭土地之土地登記簿謄本影本一件在卷可按，
    益足認證人張登芳、徐珍能、郭炭所為上開證詞，不足以據以認定兩造間就系爭
    土地無租賃關係。而上訴人所辯兩造間就系爭土地有租地建屋之租賃關係，每年
    支付地租一次，其於系爭土地上興建房屋居住已逾數十年，最近一年之地租因被
    上訴人拒收，已由其為被上訴人提存新台幣（下同）一千二百元之地租於本院之
    事實，業據提出本院九十一年度存字第四六二號提存書及國庫存款收款書影本各
    一件附於原審卷第三三、三四頁可稽，並經證人即兩造之鄰居陳錦耀、陳碧雲、
    郭胡秀英、張義彥於原審結證稱我們目前居住之房屋均係坐落於被上訴人之土地
    上，地上房屋至少均已興建達數十年之久，上訴人之房屋曾因颱風受損無法使用
    ，方為修繕、改建，我們每年皆交付地租一次予被上訴人，租金為每年一千元，
    惟被上訴人近一年拒收地租等情（參見原審九十一年九月十三日勘驗筆錄及同年
    十一月五日言詞辯論筆錄）。且參諸上訴人於系爭土地如原審判決附圖所示編號
    Ｃ部分所示原為土造牆壁、木樑瓦房之建物，顯見其建築年代已甚久遠，並非近
    年之建物，且上訴人與被上訴人丁○○住處又相距甚近，倘非兩造或其前手就系
    爭土地確有租地建屋之約定，上訴人應無於系爭土地上建屋且居住長達數十年之
    理。況被上訴人丁○○亦自承其與其先夫陳光榮於六十八年間，因系爭土地上以
    竹木或土塊所造房屋已老舊或破損致不堪使用，部分土地占用人徐阿斗、黃文良
    等人欲重建房屋而有意購買土地，被上訴人曾同時向上訴人乙○○○及證人郭胡
    秀英及張義彥、陳碧雲夫婦等表示可由渠等一併買斷占用部分之土地，否則即應
    將土地返還。當時共有四位土地占用人（含三位地上權人及訴外人陳傳福）向被
    上訴人夫婦購買土地，惟上訴人乙○○○等則或以無錢購買土地，或以房屋尚無
    修建打算為由拒絕被上訴人夫婦之請求等情，則倘兩造就系爭土地確無租地建屋
    契約之存在，被上訴人應無同意上訴人繼續使用系爭土地之理。是上訴人前開所
    辯兩造就系爭土地有租地建屋之租賃關係存在等語，應堪採信。被上訴人主張兩
    造間就系爭土地無租賃關係云云，應非可採。
五、按租用基地建築房屋契約，既以承租人有特定之房屋而使用其基地為目的，則縱
    屬不定期限之基地租賃，依契約之目的，探求當事人之真意，亦應解為租賃關係
    至該特定房屋不堪使用時消滅，此有最高法院八十五年度台上字第七九○號裁判
    要旨可參。兩造就系爭土地有租地建屋之基地租賃關係存在，既如前述，則本件
    另應審究者即為兩造就系爭土地之租地建屋基地租賃關係是否仍存在？經查，兩
    造之祖先就系爭土地定有租地建屋之基地租賃契約，以建築房屋為承租系爭土地
    之目的，且未約定租賃契約存續期間，嗣上訴人繼續佔用基地、居住於基地上之
    房屋，被上訴人則繼續收取地租，行之多年，顯見兩造均有承繼上開不定期基地
    租賃契約之默示合意。又上訴人所有如原審判決附圖所示編號Ｃ部分之廚房建物
    ，已因九十年間颱風來襲，導致牆壁土壤流失、屋頂倒塌損壞而致不堪使用，固
    如前述，惟上訴人所有如原審判決附圖所示編號Ａ部分之磚瓦造平房則仍完整，
    並無不堪使用之情形，業據原審履勘現場，製有勘驗筆錄及照片附卷可稽，且為
    被上訴人所不爭執，則依前開最高法院裁判意旨，上訴人所有之特定房屋即如原
    審判決附圖所示編號Ａ部分之房屋既無不堪使用之情形，兩造間就系爭土地如原
    審判決附圖所示編號Ａ、Ｂ、Ｃ、Ｄ、Ｅ、Ｆ、Ｇ部分，面積共計０點０二五五
    公頃土地之基地租賃關係，自仍繼續存在。被上訴人主張兩造間基地租賃契約已
    因編號Ｃ部分建物已毀損不堪使用而消滅云云，自無足採。
六、次按租用建築房屋之基地，非有土地法第一百零三條所列各款情形之一，出租人
    不得收回，縱該地上所建之房屋因故滅失，而租用基地之契約要未失其存在，承
    租人仍得申重建，且其申請重建之屋，除契約別有約定者從其約定外，不問是否
    與原狀相符，出租人均負有同意重建之義務，最高法院五十一年度台上字第二九
    八七號判例可資參照。而所謂因故滅失係指租地建屋之建物尚得繼續使用之情形
    下，由於不可抗力，或其他外來突發之原因，如偶然之事變、災變（如火災、天
    災）或意外事故所造成房屋之滅失而言，蓋因此等非自然耗損而至房屋滅失之情
    形與租地建物之本意有違，故允許成承租人得申請重建，始符當事人之本意。本
    件兩造就系爭土地之租地建屋契約既仍繼續存在，而如原審判決附圖所示編號Ｃ
    部分建物係因九十年間颱風來襲，導致牆壁土壤流失、屋頂倒塌而致毀損，又如
    前述，則依上開說明，兩造就系爭土地如原審判決附圖所示編號Ｃ部分之租地建
    屋契約非惟繼續存在，且上訴人得就該部分申請重建，而被上訴人亦負有同意重
    建之義務。被上訴人主張其無同意重建之義務云云，應非可採。是上訴人於如原
    審判決附圖所示編號Ｃ部分，因重建或修繕所搭建之鋼架造地上物，被上訴人自
    無請求拆除並返還該部分土地之理由。
七、綜上，兩造就系爭土地如原審判決附圖所示編號Ａ、Ｂ、Ｃ、Ｄ、Ｅ、Ｆ、Ｇ部
    分，面積共計０點０二五五公頃土地之基地租賃關係，既仍繼續存在，則上訴人
    依約自仍得繼續占有使用。被上訴人謂如原審判決附圖所示編號Ｂ之圍牆內空地
    部分，已近十八坪大，足敷上訴人一人停車、種菜及設立水塔使用，編號Ｇ之水
    塔部分，位在房屋本體之外，編號Ｅ之豬舍部分，已失其原有使用目的，編號Ｄ
    之菜圃部分亦無繼續准租之必要云云，核屬誤會。又被上訴人就系爭土地如原審
    判決附圖所示編號Ｃ部分負有同意上訴人重建之義務，亦如前述。則被上訴人依
    民法第七百六十七條規定，訴請上訴人應將系爭土地上如原審判決附圖所示面積
    ０點０二五五公頃土地之地上建物拆除後，將土地交還被上訴人，自屬無據，應
    予駁回。又其假執行之聲請，亦失所依附，應併予駁回。乃原審命上訴人應將坐
    落系爭土地上，如原審判決附圖所示編號Ｃ部分、面積零點零零七九公頃之鋼架
    造地上建物拆除後，將土地交還被上訴人，並定上訴人就該部分之履行期間為五
    個月，自有未洽。上訴人乙○○○上訴意旨就此部分指摘原判決不當，求予廢棄
    改判，為有理由。爰由本院將原判決此部分予以廢棄，改判如主文第二項所示。
    又原審判決駁回被上訴人即上訴人丁○○、甲○○其餘之訴及其假執行之聲請，
    於法既無不合，則被上訴人丁○○、甲○○上訴意旨指摘原判決不當，求予廢棄
    改判，為無理由，應予駁回其上訴。
八、本件事證已臻明確，兩造其餘主張、陳述與舉證，經審酌與本院前開判斷不生影
    響，爰不再予逐一論述，附此敘明。
九、據上論結，本件上訴人乙○○○之上訴為有理由，上訴人丁○○、甲○○之上訴
    為無理由，依民事訴訟法第四百三十六條之一第三項、第四百四十九條第一項、
    第四百五十條、第七十八條、第四百六十三條，判決如主文。
中　　　華　　　民　　　國　　九十三　　年　　　五　　　月　　　三　　　日
                                臺灣苗栗地方法院民事庭
                                      審判長法      官  陳鴻斌
                                            法      官  吳振富
                                            法      官  王萬金
右為正本係照原本作成。
本判決不得上訴。
中　　　華　　　民　　　國　　九十三　　年　　　五　　　月　　  三　  　日
                                            法院書記官    白孝慈
